ACORDAO-COMPLETO-2517945

ACÓRDÃO 2810/2021 ATA 46/2021 - PLENÁRIO

VISTOS, relatados e discutidos os recursos de reconsideração interpostos pela Construtora Lazio Eireli e por seu sócio José Randal de Mesquita Neto em face do Acórdão 382/2018-TCU-Plenário.
ACORDAM os Ministros do Tribunal de Contas da União, reunidos em sessão do Plenário, ante as razões exposta pelo Relator e com fundamento nos arts. 32, inciso I, e 33 da Lei 8.443/1992, em:
9.1. conhecer dos recursos de reconsideração e, no mérito, negar-lhes provimento;
9.2. encaminhar cópia desta deliberação ao recorrentes, com a informação de que o inteiro teor deste acórdão e do relatório e do voto que o fundamentam está disponível no endereço eletrônico www.tcu.gov.br/acordaos.

Recurso de reconsideração em face de acórdão que julgou irregulares as contas dos recorrentes, com condenação em débito e multa, em razão de fraude à licitação com dano ao erário no âmbito de pregão para locação de veículos para o transporte escolar dos alunos da rede de ensino do município.

Prefeitura Municipal de Pindoretama/CE

3. Recorrentes: Construtora Lazio Eireli (10.697.540/0001-20) e José Randal de Mesquita Neto (XXX.457.223-XX)

13.1. Ministros presentes: Ana Arraes (Presidente), Walton Alencar Rodrigues, Augusto Nardes, Raimundo Carreiro, Bruno Dantas, Vital do Rêgo e Jorge Oliveira (Relator).
13.2. Ministros-Substitutos convocados: Augusto Sherman Cavalcanti e Marcos Bemquerer Costa.
13.3. Ministro-Substituto presente: André Luís de Carvalho.

JORGE OLIVEIRA

Ministro Bruno Dantas

Adoto como relatório a instrução produzida no âmbito da Secretaria de Recursos (peça 442) , que contou com a anuência de seu dirigente (peça 443) e do Ministério Público junto ao Tribunal (peça 444) :
"INTRODUÇÃO  
	Trata-se de recurso de reconsideração interposto por José Randal de Mesquita Neto e Construtora Lazio Ltda. (peças 384-385) , pelo qual contestam o Acórdão 382/2018-TCU-Plenário (Relator Ministro Bruno Dantas) , prolatado na Sessão Ordinária realizada em 28/2/2018 (peça 144) .
2.	A deliberação recorrida apresenta o seguinte teor:
VISTOS, relatados e discutidos estes autos de tomada de contas especial autuada por força do Acórdão 3233/2017-TCU-Segunda Câmara, que apreciou representação formulada pela vereadora Maria Gorette Cavalcanti Bastos Sobrinha e outros servidores do município de Pindoretama/CE, a respeito de possíveis irregularidades praticadas em pregão presencial destinado à locação de veículos para transporte escolar dos alunos da rede de ensino municipal,
ACORDAM os Ministros do Tribunal de Contas da União, reunidos em sessão do Plenário, ante as razões expostas pelo Relator, em:
9.1. considerar Francisco Armen Uchoa de Mesquita, Francisca Rafaela Uchoa de Mesquita e Silvia Helena Cezario Araujo revéis, para todos os efeitos, dando-se prosseguimento ao processo, nos termos do art. 12, § 3º, da Lei 8.443/1992;
9.2. com fundamento nos arts. 1º, inciso I, 16, inciso III, alíneas 'c' e 'd', e 19, da Lei 8.443/1992, julgar irregulares as contas de Valdemar Araujo da Silva Filho, Silvia Helena Cezario Araujo, Mikael Rodrigues de Oliveira, da Construtora Lazio Ltda. e de seus sócios e administradores Francisco Armen Uchoa de Mesquita, José Randal de Mesquita Neto, Armênia Uchoa de Mesquita e Francisca Rafaela Uchoa de Mesquita, condenando-os ao pagamento do débito discriminado a seguir, atualizado monetariamente e acrescido dos juros de mora devidos, calculado desde a data de ocorrência indicada até sua efetiva quitação, na forma da legislação vigente, fixando o prazo de 15 (quinze) dias, a contar do recebimento da notificação, para que seja comprovado, perante este Tribunal, o recolhimento da quantia ao Fundo Nacional de Desenvolvimento da Educação (FNDE) , nos termos do art. 23, inciso III, alínea 'a', da referida Lei, c/c o art. 214, inciso III, alínea 'a', do Regimento Interno do TCU:
	Data da Ocorrência
	Valor Original (R$) 

	14/5/2013
	2.011,73

	15/5/2013
	19.745,26

	27/6/2013
	35.600,14

	24/7/2013
	32.362,83

	16/9/2013
	18.083,59

	24/10/2013
	33.687,78

	11/11/2013
	16.843,89

9.3. com fundamento no art. 57 da Lei 8.443/1992, aplicar aos responsáveis enumerados no item 9.2 multa individual no valor de R$ 20.000,00 (vinte mil reais) , atualizado monetariamente desde a data do presente acórdão até a do efetivo recolhimento, se for pago após o vencimento, na forma da legislação vigente, fixando o prazo de 15 (quinze) dias, a contar do recebimento da notificação, para que seja comprovado, perante este Tribunal, o recolhimento da quantia ao Tesouro Nacional, nos termos do art. 23, inciso III, alínea 'a', da referida Lei, c/c o art. 214, inciso III, alínea 'a', do Regimento Interno do TCU;
9.4. com fundamento no art. 26 da Lei 8.443/1992, autorizar, se requerido, o pagamento da importância devida em até 36 (trinta e seis) parcelas mensais e consecutivas, fixando o prazo de 15 (quinze) dias, a contar do recebimento da notificação, para que seja comprovado, perante este Tribunal, o recolhimento da primeira parcela, e de 30 (trinta) dias, a contar da parcela anterior, para que seja comprovado o recolhimento das demais parcelas, devendo incidir sobre cada valor mensal os devidos acréscimos legais, na forma prevista na legislação vigente, além de alertar que a falta de comprovação do recolhimento de qualquer parcela importará no vencimento antecipado do saldo devedor, nos termos do art. 217 do Regimento Interno do TCU;
9.5. com fundamento no art. 28 da Lei 8.443/1992, autorizar, desde logo, a cobrança judicial das dívidas, caso não atendida a notificação;
9.6. declarar a inidoneidade da empresa Construtora Lazio Ltda. (10.697.540/0001-20) para participar, por 3 (três) anos, de licitação na Administração Pública Federal, com fulcro no art. 46 da Lei 8.443/1992 c/c art. 271 do Regimento Interno/TCU;
9.7. considerar graves as infrações cometidas pelos responsáveis;
9.8. inabilitar os responsáveis enumerados no item 9.2 para o exercício de cargo em comissão ou função de confiança, no âmbito da Administração Pública, por um período de 5 (cinco) anos, nos termos do art. 60 da Lei 8.443/1992;
9.9. com fundamento no art. 16, § 3º, da Lei 8.443/1992, c/c art. 209, § 7º, do Regimento Interno do TCU, remeter cópia deste acórdão à Procuradoria da República no Ceará, para adoção das medidas que entender cabíveis;
9.10 dar ciência deste acórdão ao FNDE, à Prefeitura Municipal de Pindoretama/CE e aos responsáveis.
HISTÓRICO 
3.	O presente processo cuidou originalmente de Tomada de Contas Especial - TCE assim convertida por força do Acórdão 3.233/2017-TCU-2.ª Câmara, proferido no âmbito da Representação objeto do TC-Processo 033.393/2013-3, apensado a estes autos.
4.	A TCE foi instaurada em desfavor de diversos Responsáveis em razão de possíveis irregularidades no Pregão Presencial 20130123-03-PP, que teve por objeto a locação de veículos adequados ao transporte escolar dos alunos da rede de ensino do município de Pindoretama/CE. O débito seria decorrente da previsão, no edital, de distância a ser percorrida para o transporte dos alunos às escolas muito superior à real quilometragem total consideradas todas as vinte rotas previstas pela prefeitura municipal. 
5.	As citações determinadas pelo supramencionado Acórdão 3.233/2017-TCU-2.ª Câmara foram realizadas neste TC Processo 009.335/2017-0 (peças 90, 92, 94, 96, 98, 100, 102, 104, 123 e 124) , e as alegações de defesa dos Responsáveis que não se mantiveram silentes (peças 112, 115, 116, 128, 138 e 139) examinadas pela Secex-CE, com proposta de irregularidade das contas, atribuindo-lhes solidariamente o débito apurado e aplicando-lhes a sanção de multa (peças 140-142) .
6.	O Ministério Público/TCU anuiu à proposta (peça 143) , bem como o relator a quo (peças 145-146) , sendo proferido o Acórdão 382/2018-TCU-Plenário agora recorrido, o qual também inabilitou os Responsáveis para o exercício de cargo em comissão ou função de confiança no âmbito da Administração Pública por um período de cinco anos, com fundamento no artigo 60 da Lei 8.443/1992, além de declarar a inidoneidade da vencedora do certame licitatório, Construtora Lazio Ltda., para participar de licitações na Administração Pública Federal por três anos, com amparo no artigo 46 da lei. 
7.	Posteriormente, o Sr. Valdemar Araújo da Silva Filho, prefeito municipal à época dos fatos, apresentou embargos de declaração ao aresto (peça 182) , o qual foi conhecido pelo Acórdão 491/2019-TCU-Plenário, que veio a sanar omissão da deliberação recorrida, sem, no entanto, alterar o seu mérito. 
8.	Ainda, o Sr. Valdemar (peça 236) , o Sr. Mikael Rodrigues de Oliveira (peça 225) , além das Sras. Francisca Rafaela Uchoa de Mesquita (peça 214) e Silvia Helena Cezário Araújo (peça 196) interpuseram recursos de reconsideração contra o Acórdão 382/2018-TCU-Plenário, que foram conhecidos pelo Acórdão 1249/2020-TCU-Plenário, o qual deu provimento aos recursos da Sra. Francisca e do Sr. Mikael, aproveitando-os, também, em favor da Sra. Armênia Uchoa de Mesquita e de Francisco Armem Uchoa de Mesquita, afastando sua condenação em débito e as penalidades antes aplicadas, e excluindo-os da relação processual. Quanto aos recursos do Sr. Valdemar e da Sra. Silvia Helena, foram conhecidos e não providos. 
9.	O Sr. Valdemar e a Sra. Silvia Helena decidiram, então, interpor embargos de declaração contra o Acórdão 1249/2020-TCU-Plenário, os quais foram conhecidos e rejeitados pelo Acórdão 2019/2020-TCU-Plenário. 
10.	Desta feita, o Sr. José Randal de Mesquita Neto, em nome próprio e representando a Construtora Lazio Ltda., interpôs recurso de reconsideração em face do Acórdão 328/2018-TCU-Plenário (peças 384-385) , o qual se passa a examinar. 
11.	Ambos foram condenados pelo débito apurado nesta TCE solidariamente com outros Responsáveis. Atualmente, após o julgamento dos recursos acima mencionados, o Sr. José e a empresa remanescem como responsáveis pelo débito, juntamente com o Sr. Valdemar Araújo da Silva Filho e a Sra. Silvia Helena Cezário Araújo, além de permanecer a inabilitação e a declaração de inidoneidade de que tratam os artigos 46 e 60 da Lei 8.443/1992. 
EXAME DE ADMISSIBILIDADE
12.	Em exame preliminar de admissibilidade essa secretaria propôs conhecer o recurso de reconsideração, suspendendo os efeitos dos itens 9.2, 9.3, 9.5 e 9.6 do Acórdão 382/2018-TCU-Plenário em relação à Construtora Lazio Ltda., bem como os itens 9.2, 9.3, 9.5, 9.7 e 9.8 do aresto em relação ao Sr. José Randal de Mesquita Neto, com fulcro nos artigos 32, I e 33 da Lei 8.443/1992 (peças 411-412) , o que foi ratificado por despacho da Ministra Ana Arraes (peça 413) .
EXAME DE MÉRITO
13.	Delimitação do recurso
13.1.	Constitui objeto do recurso de José Randal de Mesquita Neto e da Construtora Lazio Ltda. (peças 384-385) definir se: 
	a) houve a prescrição das pretensões punitiva e ressarcitória;
	b) os pagamentos pelo serviço de transporte escolar foram integralmente devidos.
14.	Da Prescrição
14.1.	Mesmo que os recorrentes não tenham apresentado alguma alegação a respeito, faz-se breve registro acerca de eventual ocorrência da prescrição, em razão do recente julgamento, pelo Supremo Tribunal Federal, do RE 636886 (Tema 899 da repercussão geral) .
14.2.	Nesse ponto, é importante mencionar que, nos processos de controle externo, matéria de ordem pública pode ser revista de ofício ou mediante provocação da parte por simples petição, independentemente de recurso (Acórdão 1160/2015-TCU-Plenário, relator Ministro Augusto Nardes) . De mesmo modo, ressalta-se que questões de ordem pública autorizam o órgão ad quem a julgar fora do que consta nas razões ou contrarrazões do recurso (Acórdão 690/2010-TCU-Plenário, relator Ministro Augusto Nardes) . 
14.3.	No presente processo original de tomada de contas especial houve a aplicação de débito e a sanção de multa, e por essa razão o exame a seguir engloba as pretensões punitiva e ressarcitória do TCU. 
14.4.	Feitas essas considerações, nota-se que no exame da prescrição a Serur tem adotado os entendimentos detalhados no documento juntado como a peça 441 dos autos, que contém estudo e pronunciamentos anteriores da secretaria sobre o tema. Nessas manifestações estão desenvolvidas as seguintes premissas, que serão utilizadas no presente exame: 
	a)  ao julgar o RE 636.886, o STF conferiu nova interpretação ao art. 37, § 5º, da Constituição Federal, fixando a tese de que 'é prescritível a pretensão de ressarcimento ao erário fundada em decisão de Tribunal de Contas';	
	b)  as pretensões punitiva e de ressarcimento devem observar o mesmo regime na atividade de controle externo, dado o objetivo comum da prescrição, de fixar prazo para o Tribunal de Contas agir, para caracterizar o ilícito, identificar seu autor e dimensionar as consequências legais da conduta, independentemente de terem natureza punitiva ou ressarcitória;
	c)  até que sobrevenha norma específica, entende-se que a prescrição das pretensões punitiva e de ressarcimento, no processo de controle externo, deve observar o regime da Lei 9.873/1999, na linha dos recentes pronunciamentos do STF a respeito. Assim, sem prejuízo de se realizar o exame da prescrição também segundo o prazo decenal previsto no Código Civil, o critério adotado na formulação da proposta de encaminhamento será o da Lei 9.873/1999.  
Análise da prescrição segundo os critérios do Acórdão 1441/2016-TCU-Plenário:
14.5.	No que se refere à pretensão punitiva, o TCU tem tradicionalmente aplicado os critérios definidos no Acórdão 1441/2016-TCU-Plenário (rel. Min. Benjamin Zymler) , que, em incidente de uniformização de jurisprudência, orientou-se pela aplicação do Código Civil. Por este acórdão, em linhas gerais, a prescrição subordina-se ao prazo geral de dez anos (CC, art. 205) , contado a partir da data da ocorrência do fato e interrompido pelo ato que ordenar a citação, a audiência ou a oitiva da parte. 
14.6.	Entre outras razões que justificaram a adoção desse critério destaca-se a de que o citado dispositivo constitui uma cláusula geral a ser empregada sempre que a pretensão for prescritível, mas a lei não estabelecer um prazo específico, como na hipótese. 
14.7.	Desta feita, adotar-se-á a data de 11/11/2013 como marco inicial da contagem, quando houve o último pagamento inquinado pelo acórdão. As citações do Sr. José Randal de Mesquita Neto e da Construtora Lazio Ltda. foram determinadas pelo Acórdão 3.233/2017-TCU-2.ª Câmara, proferido em 11/4/2017, e o Acórdão 382/2018-TCU-Plenário ora recorrido foi proferido em 28/2/2018. 
14.8.	Conclui-se, em vista das premissas informadas acima, que não estaria prescrita a possibilidade de atribuição de débito, tampouco da aplicação de multa caso fossem adotados os parâmetros definidos no Acórdão 1441/2016-TCU-Plenário.
Análise da prescrição pelo regime da Lei 9.873/1999 
14.9.	Por sua vez, adotando-se as regras fixadas na Lei 9.873/1999 ao caso em exame, observa-se que também não ocorreu a prescrição em relação aos recorrentes. Para tanto, é preciso considerar os parâmetros a seguir. 
a) Termo inicial: 
14.10.	A Lei 9.873/1999, art. 1º, parte final, traz previsão expressa a respeito do início do prazo em se tratando de infração de caráter permanente ou continuado. Nesta hipótese, a prescrição começa a correr não da data de cada fato, e sim 'do dia em que tiver cessado' a permanência ou a continuidade. 
14.11.	A exemplo da análise anterior pelos ditames do Código Civil, adotar-se-á a data de 11/11/2013 como termo inicial da contagem, quando do último pagamento glosado. 
b) Prazo: 
14.12.	A Lei 9.873/1999 apresenta um prazo geral, de cinco anos (art. 1º) , e um prazo especial, previsto no art. 1º, § 2º, a saber: 'quando o fato objeto da ação punitiva da Administração também constituir crime, a prescrição reger-se-á pelo prazo previsto na lei penal'. 
14.13. 	Neste processo de contas especiais não houve a conclusão pelo possível cometimento de algum crime e, então, o prazo prescricional a ser adotado é o geral de cinco anos. 
c) Interrupções por atos inequívocos de apuração dos fatos: 
14.14.	No regime da Lei 9.873/1999, a prescrição se interrompe 'por qualquer ato inequívoco, que importe apuração do fato' (art. 2º, II) . Com esse fundamento, houve interrupção da prescrição nos seguintes momentos a partir de 11/11/2013, marco inicial da contagem: 
1º) no TC-Processo 033.393/2013-3: (a) instrução da Secex-CE, de 9/7/2014 (peça 5) ; b) despacho do secretário da Secex-CE, de 20/11/2014 (peça 6) ; c) Ofício de Diligência, de 21/11/2014, e recebido em 8/12/2014 (peças 7-8) ; d) instrução da Secex-CE, de 23/3/2015 (peça 11) ; e) despacho do secretário, de 25/3/2015 (peça 12) e f) Acórdão 3.23/2017-TCU-2.ª Câmara, de 11/4/2017.
2.º) no TC-Processo 009.335/2017-0: a) instrução da Secex-CE, de 5/5/2017 (peça 88) ; b) despacho do diretor, de 9/5/2017 (peça 89) ; c) instrução da Secex-CE, de 27/10/2017 (peça 140) ; d) despachos do diretor e do secretário, de 1 e 3/11/2017 (peças 142-143) e e) Parecer do MP/TCU, de 5/12/2017 (peça 143) .
14.15.	Os demais atos a partir do Acórdão 382/2018-TCU-Plenário ora recorrido não configuram alguma apuração dos fatos; se referem a recursos interpostos pelos responsáveis identificados nestes autos, seus exames técnicos e notificações.  
d) Interrupções pela citação/audiência dos responsáveis: 
14.16.	A prescrição também é interrompida 'pela notificação ou citação do indiciado ou acusado, inclusive por meio de edital', nos termos do art. 2º, I, da Lei 9.873/1999. E, no regime dessa lei, a interrupção se dá pela citação (ou audiência) propriamente dita, e não pelo despacho que a ordena. Com esse fundamento houve a interrupção por ofícios e pelo edital de citação expedidos entre 12/5/2017 e 26/6/2017 e recebidos (ou edital publicado) entre 19/5/2017 e 27/6/2017, conforme o quadro resumo à peça 140, item 62. 
e) Interrupção pela decisão condenatória recorrível: 
14.17.	Por fim, a prescrição também se interrompe 'pela decisão condenatória recorrível' (art. 2º, III, da Lei 9.873/1999) . Com esse fundamento, como visto, ocorreu a interrupção em 28/2/2018, data da sessão em que foi proferido o Acórdão 382/2018-TCU-Plenário (peça 144) . Essa interrupção é relevante, por estabelecer prazo para julgamento do recurso. 
f) Da prescrição intercorrente: 
14.18.	Nos termos do art. 1º, § 1º, da Lei 9.873/1999, opera-se a prescrição intercorrente se o processo ficar paralisado por mais de três anos, aguardando 'julgamento ou despacho'. 
14.19.	Note-se que há uma correlação entre essa hipótese e as causas de interrupção da prescrição do art. 2º. Com efeito, uma vez interrompida a prescrição por alguma das hipóteses do art. 2º, o processo não pode ficar inativo, sem qualquer inovação processual relevante, por mais de três anos. 
14.20.	Trata-se de prazo específico, não se aplicando nem o prazo geral de cinco anos nem o prazo especial, da lei penal (§ 2º) . A finalidade da prescrição intercorrente, com seu prazo próprio, é a de assegurar a eficiência e celeridade nas apurações administrativas. Seria contrário a essa finalidade a paralisação injustificada do processo por período maior que o triênio estabelecido para a hipótese. 
14.21.	A extrapolação do prazo de três anos, sem inovação relevante no processo, pode configurar negligência. Por isso, além de se operar a prescrição, deve-se promover a 'apuração da responsabilidade funcional decorrente da paralisação, se for o caso'. 
14.22.	Em muitas situações o exame da prescrição intercorrente pode ficar prejudicado nos processos já em tramitação no TCU. Como a ação de ressarcimento era considerada imprescritível, as peças que compõem a tomada de contas especial, elencadas no art. 10 da Instrução Normativa-TCU 71/2012, não contemplam informações pormenorizadas quanto ao andamento do processo na fase interna, o que pode prejudicar a análise de eventual paralisação por mais de três anos. 
14.23.	Assim, caso o tribunal venha a adotar a sistemática da Lei 9.873/1999 para aferir a prescrição, convém avaliar, oportunamente, a possibilidade de ajustes na IN-TCU 71/2012, para que as tomadas de contas especiais encaminhadas ao TCU contemplem informações sobre as interrupções ocorridas na fase interna do procedimento como, por exemplo, declaração do órgão instaurador da TCE, de que o processo não ficou paralisado por mais de três anos, na forma do art. 1º, § 1º, da citada lei. 
14.24.	Especificamente quanto a esta tomada de contas especial, as causas de interrupção elencadas acima permitem evidenciar que o processo teve andamento regular em relação aos recorrentes. 
g) Conclusão:
14.25.	Observa-se, pelos eventos indicados, e tomando-se por referência a Lei 9.873/1999, tida pelo STF como norma regente da prescrição da pretensão punitiva pelo TCU - e, por consequência, da ressarcitória, conforme premissas do item 14.4 acima -, que não transcorreu prazo suficiente para se operar a prescrição, seja a intercorrente, seja a do prazo geral. 
A possibilidade de adoção de novo critério no caso concreto
14.26.	Por fim, são oportunas algumas considerações sobre a possibilidade de aplicar, neste processo, novo critério para exame da prescrição, diverso do considerado no julgamento originário (que seguiu o Acórdão 1441/2016-TCU-Plenário) . 
14.27.	O art. 926 do CPC positivou a orientação de que 'os tribunais devem uniformizar sua jurisprudência e mantê-la estável, íntegra e coerente', com o fim de inibir que decisões contemporâneas adotem soluções distintas para uma mesma questão, comprometendo os valores de isonomia e previsibilidade, essenciais à segurança jurídica.
14.28.	Isso não impede a reorientação da jurisprudência, sempre que evidenciada a necessidade de ajustar o entendimento à correta exegese das normas legais. E é perfeitamente possível, e até mesmo comum, que a reorientação se dê em grau recursal, pois o recurso devolve à 'apreciação e julgamento pelo tribunal de todas as questões (...) relativas ao capítulo impugnado' (art. 1.013, § 1º, do CPC) , para que se profira novo julgamento, procedendo-se à correta aplicação do direito. 
14.29.	Todavia, em se tratando de recurso, deve-se observar a proibição de reformatio in pejus, não se aplicando o novo entendimento se dele resultarem efeitos práticos mais gravosos ao recorrente. O novo critério pode ser aplicado, contudo, não só se produzir efeitos favoráveis, mas também se conduzir à manutenção da decisão recorrida, ainda que por outros fundamentos. 
15.	Dos pagamentos pelo serviço de transporte escolar
15.1.	Os recorrentes iniciam por tecer considerações sobre as licitações públicas, aludindo aos artigos 37, inciso XXI, 22, inciso XXVII, 173, §1.º, inciso III e 175 da Constituição Federal, relativos à competência legislativa da União para a matéria, a obrigatoriedade de licitar e especificidades das empresas públicas e sociedades de economia mista nesta matéria. Em seguida, mencionam as Leis 8.666/1993 e 10.520/2002, além do Decreto 5.450/2005, discorrendo sobre os objetivos das licitações, além das diferentes modalidades licitatórias e suas características, conforme a doutrina de Hely Lopes Meirelles e Celso Antônio Bandeira de Mello, entre outros. 	
15.2.	Concentrando-se no pregão, e com auxílio da doutrina de Diógenes Gasparini e Maria Sylvia Zanella di Pietro, observam que sua finalidade é a escolha da melhor proposta para a aquisição de bens e serviços comuns, pelo critério do menor preço, com as fases preparatória e, depois, externa, incluindo a definição do objeto, exigências para a habilitação de licitantes, critérios de aceitação de propostas, publicação do edital, julgamento, adjudicação e homologação. Descrevem, ainda, as ofertas sucessivas pelos licitantes e a habilitação apenas do licitante com a melhor oferta, a vedação para a exigência de garantia de proposta e para o pagamento de taxas, exceto relativa à aquisição do edital.  
15.3.	Asseveram que nos municípios brasileiros a modalidade usualmente escolhida é o pregão presencial, e no caso presente não houve qualquer ilegalidade em tal opção, pois ausente a comprovação de fraude, sem dizer que outras empresas tiveram a mesma oportunidade de participar. Relacionam características do pregão eletrônico que se extraem do Decreto 5.450/2005, confirmadas pela doutrina de Maria Silvia Zanella di Pietro, a exemplo do emprego de recursos de criptografia e autenticação visando maior segurança e a publicação do aviso em veículo de imprensa e em meio eletrônico na internet, no portal Comprasnet, entre várias outras. Concluem que muitos municípios não possuem estrutura e pessoal para adotar o pregão eletrônico. E defendem que o pregão eletrônico somente é obrigatório para as pessoas públicas federais da Administração direta, os fundos, autarquias, fundações, empresas públicas, sociedades de economia mista e demais entidades controladas direta ou indiretamente pela União.
15.4.	Entendem serem usuais as exigências de registro no Conselho Regional de Administração e da obtenção de um Termo de Vistoria emitido pela prefeitura. A ausência de empregados registrados se explica, segundo os recorrentes, pelo fato de a empresa não estar executando serviços em 2012. Os veículos usados para a prestação do serviço eram locados, portanto, não havia registro de veículos próprios no Renavam. E os funcionários da empresa possuíam habilitação para categoria 'D', sendo que o fato de estarem cadastrados como motoristas de carros de passeio na Relação Anual de Informações Sociais - RAIS consistiu em erro no ato do cadastramento.
15.5.	Especificamente quanto a contratação da Construtora Lazio Ltda. pela prefeitura, observam que na época da licitação o Sr. Francisco Armem Uchoa de Mesquita, irmão do Sr. José Randal de Mesquita Neto, ainda não havia sido nomeado para a Secretaria de Infraestrutura de Pindoretama/CE. E que a nomeação veio a ocorrer por seus próprios méritos, após a contratação da empresa, não havendo que falar em algum direcionamento do certame em virtude do parentesco. E que posteriormente o Sr. Francisco foi contratado como engenheiro civil pela empresa por ser pessoa de notável conhecimento técnico, e não pelo parentesco com o sócio e seu irmão, Sr. José. 
15.6.	Acrescem que durante a gestão do Sr. Francisco à frente da Secretaria Municipal de Infraestrutura, a empresa jamais participou de licitação da pasta e, ademais, a contratação da Construtora Lazio Ltda. tem ligação é com a Secretaria de Educação. Observam que o Sr. Franciso havia deixado a sociedade em 7/11/2011, quase dois anos antes da assinatura do contrato entre a empresa e o município. E anotam que a Construtora Santorini, que tem como sócia a irmã dos Srs. Francisco e José, não participou do pregão, mas apenas apresentou proposta de preços. E que a modalidade presencial, ao invés do pregão eletrônico, foi escolha da Administração municipal, sem qualquer ingerência dos recorrentes.
15.7.	Negam a ocorrência de sobrepreço e argumentam que uma mesma rota era realizada duas ou mais vezes no mesmo dia, a depender da necessidade. E que isso implicou em prejuízo, levando a empresa recorrente a desistir de continuar a prestar o serviço após um ano de contrato, especialmente pela frota de ônibus necessária ser bastante alta para o valor do contrato.
15.8.	A esse respeito, informam que foi contratado um engenheiro civil especializado, o qual elaborou relatório pericial (peça 385) demonstrando que as rotas escolares objeto do Processo Licitatório 2013.0123-03-PP foram devidamente observadas, inclusive algumas precisavam de mais de um veículo a fim de evitar atrasos que prejudicariam o aprendizado dos alunos. Mapas foram elaborados, bem como uma comparação entre as quilometragens licitada e realizada, encontrando diferença de apenas 2,54 Km a menor que o contratado. 
Análise
15.9.	O recurso conjunto de José Randal de Mesquita Neto e Construtora Lazio Ltda. repete praticamente ipsis litteris parte das alegações de defesa apresentadas na fase de citação (peça 115) quando trata das licitações públicas com destaque para os pregões, e das circunstâncias que levaram à contratação da empresa como decorrência do Pregão Presencial 20130123-03-PP. 
15.10.	Por se entender presentes indícios de fraude no procedimento licitatório, a empresa foi declarada inidônea para participar de licitação na Administração Pública Federal por três anos, e o Sr. José inabilitado para o exercício de cargo em comissão ou função de confiança por cinco anos, nos termos dos artigos 46 e 60 da Lei 8.443/1992. Suas condutas teriam consistido em beneficiar-se indevidamente de pagamentos por serviços superfaturados, possibilitados pelo abuso da personalidade jurídica da sociedade empresária. Eis o resumo dos indícios que levaram a essa conclusão (peças 92 e 100) :
a) Construtora Lazio Ltda. foi incialmente constituída pelos sócios Srs. Francisco Armen Uchoa de Mesquita e José Randal de Mesquita Neto, e o Sr. Francisco foi nomeado para o cargo de diretor executivo, lotado na Secretaria Municipal de Infraestrutura de Pindoretama/CE em época próxima ao certame Pregão Presencial 20130123-03-PP; 
b) a partir de 7/11/2011 a Construtora Lazio Ltda. passou a ter como sócias as Sras. Armênia Uchoa de Mesquita e Francisca Rafaela Uchoa de Mesquita, respectivamente, mãe e irmã dos sócios originais, demonstrando que apesar do Sr. Francisco haver se retirado da sociedade, a empresa ainda pertencia ao seu grupo familiar próximo, fato que configura indício de favorecimento da empresa;
c) na pesquisa de preços que serviu de referência para o valor licitado, uma das empresas que apresentou proposta de preço foi a Construtora Santorini Ltda. (CNPJ 07.270.529/0001-74) , que tem como sócia administradora a Sra. Francisca Rafaela Uchoa de Mesquita, e a proposta foi apresentada pelo Sr. José Randal de Mesquita Neto;
d) não há nos autos do Pregão Presencial 20130123-03-PP, justificativa para a utilização do pregão presencial em detrimento do pregão eletrônico, em descumprimento ao disposto no art. 4º do Decreto 5.450/2005;
e) houve sobrepreço decorrente da majoração indevida das rotas de transporte licitadas;
f) no âmbito do edital do Pregão Presencial 20130123.03-PP foram ainda identificadas cláusulas restritivas ou que favorecem o conluio no certame, ambas alusivas a exigências de qualificação técnica, pela necessidade de registro ou inscrição no Conselho Regional de Administração - CRA e de um Termo de Vistoria, emitido pela prefeitura municipal, comprovando a visita da licitante aos itinerários das rotas objeto da licitação;
g) em pesquisa aos cadastros da Rais 2012, verificou-se que a Construtora Lazio Ltda. não possuía nenhum funcionário registrado no Rais de 2012;
h) no exercício de 2013, consta o registro de 12 empregados na Rais, dos quais 9 foram contratados para a função de motorista de carro de passeio (CBO 782305) , ainda assim em sua maioria admitidos próximo ao final do exercício, demonstrando a incapacidade operacional da empresa para realizar o transporte escolar nas 20 rotas licitadas em 2013;
i) ausência do registro de veículos em nome da empresa no cadastro do Renavam;
j) admissão pela empresa, na data de 3/6/2013, do Sr. Francisco Armen Uchoa de Mesquita, na condição de engenheiro civil, antes, portanto, de sua exoneração da função de diretor executivo da Secretaria de Infraestrutura do município. 
15.11.	Desse conjunto de circunstâncias, ressalta a proximidade da família dos sócios da Construtora Lazio Ltda. com a gestão municipal de Pindoretama/CE em 2013, quando o Sr. Francisco Armen Uchoa de Mesquita, sócio da construtora até novembro/2011, e irmão do Sr. José, foi admitido como diretor executivo da Secretaria Municipal de Infraestrutura, ainda que por poucos meses, e posteriormente com a sua contratação pela própria empresa, ainda antes de sua exoneração da prefeitura. 
15.12.	Decerto esses foram os itens mais decisivos para a conclusão pela sanção de declaração de inidoneidade para participar de licitação. Apenas a título de registro, pois tal circunstância não chegou a ser exatamente objeto da citação da empresa, lê-se que o seu ramo de atividade econômica informado à Receita Federal do Brasil é o da construção de edifícios, sem qualquer relação com o transporte de alunos (peça 86) . 
15.13.	Os demais pontos, embora usuais no cotidiano da Administração Pública, constituiriam indícios de favorecimento de menor relevância, especialmente se considerados em seu conjunto. Por exemplo, a Cláusula XIII do edital do Pregão Presencial 20130123-03-PP soa mesmo permitir o aluguel de veículos, sem exigir a sua aquisição pelo vencedor do certame (peça 30, p. 44 do TC-Processo 033.393/2013-3) . 
15.14.	Por outro lado, a modalidade eletrônica do pregão enseja, ao menos em tese, maior competitividade. E ainda que se admita o argumento de que há dificuldades técnicas e de pessoal na maior parte dos municípios brasileiros para o emprego da forma eletrônica, as exigências de registro no Conselho Regional de Administração e de obtenção do Termo de Vistoria emitido pela prefeitura municipal são abusivas e podem ter auxiliado a empresa recorrente. 
15.15.	Por sinal, mesmo que não se saiba se há alguma relação de proximidade entre as três empresas que ofereceram propostas (peça 30, p. 107 a 129 do TC-Processo 033.393/2013-3) , a vistoria, além de em princípio não se mostrar essencial no caso presente seria realizada coletivamente, conforme o edital, facilitando, teoricamente, a ocorrência de conluio entre os licitantes (Acórdão 7137/2015-TCU-Primeira Câmara e 2.672/2016-TCU-Plenário; ambos de relatoria do Min. Benjamin Zymler) .
15.16.	Assim, não se mostra injustificada a declaração de inidoneidade, ainda que decorrente de indícios. Todavia, considerando o pedido dos recorrentes para a total reversão do acórdão recorrido, traz-se alguns julgados em que foi aplicada essa penalidade:
a) Acórdão 2096/2021-TCU-Plenário (rel. Min. Jorge Oliveira) : sanção pelo período de cinco anos, para empresa de fachada, utilizada para fraudar licitações; 
b) Acórdão 3097/2020-TCU-Plenário (rel. Min. Subs. Weder de Oliveira) : inidoneidade por seis meses, por fraude em balanços patrimoniais a fim de obter vantagens em licitações públicas; 
c) Acórdão 2486/2020-TCU-Plenárioelnário (rel. Min. Aroldo Cedraz) : inidoneidade por cinco anos à empresa acusada de fraudar licitação que ensejou o crime de lavagem de dinheiro; 
d) Acórdão 2413/2020-TCU-Plenário (rel. Min. Aroldo Cedraz) : inidoneidade por um ano, após constatados direcionamento e restrição à competitividade, fraude, conluio entre empresas e dispensa irregular de licitação;
e) Acórdão 1846/2020-TCU-Plenário (rel. Min. Vital do Rêgo) : inidoneidade por cinco anos por participação em esquema considerado criminoso, com condenação em débito e pagamento de multa no valor de R$ 200.000,00;
f) Acórdão 1612/2020-TCU-Plenário (rel. Min. Aroldo Cedraz) : inidoneidade por dois anos, por conluio em licitação, com proveito pessoal do prefeito do município contratante, consistente na retirada de produtos na empresa vencedora do certame, conforme apuração policial. 
15.17.	Nota-se, por esses exemplos, que a sanção imposta à recorrente Construtora Lázio Ltda., de proibição para licitar com a Administração Pública Federal se afigura correta se comparada com os casos nos quais o período dessa mesma sanção foi superior aos três anos do caso presente, pois as irregularidades ensejadoras naqueles processos podem ser consideradas de maior gravidade (alíneas 'a', 'c' e 'e') .
15.18.	Por outro lado, o período de inidoneidade no presente caso se mostra demasiado gravoso se comparado com os acórdãos onde o período da sanção correspondeu a um menor prazo. Isso porque, nestes arestos as condutas soam de gravidade comparável ou até maior que a do caso ora em exame (alíneas 'b', 'd' e 'f') , a exemplo de fraude apurada em inquérito policial.
15.19.	Ocorre que em se tratando de situações a rigor diversas do presente processo, torna-se dificultosa a interpretação sobre a efetiva correção da proporcionalidade entre o período de três anos para a sanção neste processo e os períodos da inidoneidade nessa pequena amostra exemplificativa. Por sinal, para alguma outra amostra a conclusão eventualmente seria até mesmo em sentido contrário.  
15.20.	A esse respeito, oportuno anotar que a dosimetria das sanções no âmbito do TCU considera o nível de gravidade dos ilícitos apurados, a valoração das circunstâncias fáticas e jurídicas envolvidas e a isonomia de tratamento com casos análogos (v.g. Acórdão 1427/2015-TCU-Plenário; rel. Min. Augusto Nardes; 9.402/2015-TCU-2.
ª Câmara; rel. Min. Subs. André Luís de Carvalho e 992/2017-TCU-Plenário; rel. Min. Augusto Nardes) . Ademais, pela processualística adotada nesta Corte de Contas, não cabe às unidades técnicas propor o quantum de qualquer sanção. 
15.21.	Por essa razão, a menos que se examinem casos de considerável similaridade, a proposta de provimento relativa a sanções implica, mesmo que indiretamente, adentrar na esfera decisória exclusiva do relator e do colegiado julgador. Em consequência, deixa-se de propor o provimento parcial do recurso de José Randal de Mesquita Neto e Construtora Lazio Ltda para o fim de reduzir o período da declaração de inidoneidade, sem prejuízo de registrar que esse deslinde se afigura ao menos plausível para o recurso em exame.
15.22.	Quanto ao Relatório de Vistoria, de 20/3/2020, anexado ao recurso (peça 385) , havia sido apresentado pelo Sr. Valdemar Araújo da Silva Filho, ex-prefeito municipal de Pindoretama/CE e igualmente identificado como Responsável neste processo (peça 294) . O voto condutor do Acórdão 1249/2020-TCU-Plenário, que julgou recursos de reconsideração interpostos pelo Sr. Valdemar e por outros responsáveis, assim se referiu ao documento (peça 358) :
32. De qualquer sorte, neste caso, o relatório ora anexado revela-se insuficiente para elidir a irregularidade, uma vez que reforça as incongruências detectadas nas alegações e nas provas juntadas, ao trazer outra justificativa com o objetivo de eliminar o débito, relativa à utilização, em algumas rotas, de mais um veículo para fazer o itinerário de ida e volta dos alunos nas rotas contratadas, em contraste com a afirmativa contida no relatório anterior, elaborado pela empresa contratada, de que apenas um/uma ônibus/Kombi efetuava cada itinerário mais de uma vez, diariamente (peças 138/9) .
33. O resumo do último relatório (peça 294, p. 136) evidencia resultados diferentes dos contidos no relatório anterior, conforme se extrai do voto do ministro Bruno Dantas que conduziu o Acórdão 491/2019-TCU-Plenário (reproduzido parcialmente no item 28 desta peça) . Enquanto o antigo indicava que 11 das 20 rotas apresentavam quilometragem exatamente igual ao do termo de referência, o último aponta apenas uma rota com quilometragem idêntica à da licitação, porém as diferenças continuam de pequena monta, totalizando 2,54km a menos em relação ao termo de referência. 
34. Em consequência disso e da falta de qualquer prova da utilização de mais de um veículo nas rotas, ambos os relatórios carecem de credibilidade, o que torna desnecessário o retorno dos autos à unidade técnica. Resta, assim, somente ratificar a conclusão pela negativa de provimento ao recurso do prefeito.
15.23.	De fato, o relatório de 20/3/2020 informa o emprego de mais de um veículo para realizar o transporte de todos os alunos que alegadamente deveriam ser transportados por uma mesma rota, entretanto, o relatório antes apresentado pela própria Construtora Lazio Ltda., elaborado em julho/2017, teve por pressuposto que apenas um ônibus ou Kombi fazia cada itinerário ou rota diariamente (peça 138, p. 11-79 e peça 139, p. 1-29) . 
15.24.	Em adição, como se extrai do trecho supratranscrito, segundo o estudo de 2020 agora novamente apresentado, apenas uma rota do total de vinte teria distância idêntica à prevista no termo de referência da licitação, enquanto no relatório de julho/2017 eram onze as rotas com essa característica, mas, ainda assim, as diferenças para o total licitado em ambos os relatórios era a mesma. 
15.25.	A propósito, o relatório anexado ao recurso em exame, assim como os demais relatórios presentes nos autos, diverge quanto às quilometragens das rotas objeto do Pregão Presencial 20130123-03-PP, bem como daquelas informadas pelo ex-prefeito Sr. Valdemar em resposta à sua notificação no TC-Processo 033.393/2013-3 (peças 31-32 do TC) . 
15.26.	Nesse passo, as distâncias verificadas nos relatórios (a) do Tribunal de Contas dos Municípios do Estado do Ceará - TCM/CE (peça 38, p. 3-6 e peça 236, p. 18-22) - que embasou o débito apurado neste processo -, (b) no relatório elaborado pela Construtora Lazio Ltda. em julho/2017 (peça 138, p. 11-79 e peça 139, p. 1-29) e (c) nas informações prestadas pelo ex-prefeito (peças 31-32 do TC-Processo 033.393/2013-3) , foram sintetizadas em tabela elaborada em instrução desta Secretaria de Recursos - Serur (peça 274, item 15.16) , à qual ora se acrescem as quilometragens consignadas no relatório de 20/3/2020 (peça 385, p. 77) e no próprio Edital do Pregão 20130123-03-PP (peça 30, p. 20-23 do TC-Processo 033.393/2013-3) . Nas Rotas 12, 13, 14 e 19 não houve discrepância entre as quilometragens do edital e aquelas descritas na representação que originou o TC-Processo 033.393/2013-3, sendo esta a razão para alguns quadros em branco:
	Rota
	Edital do Pregão 20130123-03-PP
	TCM/CE (km) 
	Resposta notificação (km) 
	Relatório Construtora Lazio Ltda. (km) 
	Relatório de 20/3/2020 (km) 

	1
	80
	26
	30,1
	13,2
	77

	2
	100
	36
	40,5
	18,2
	105,44

	3
	80
	23,4
	57,6
	32
	77,24

	4
	160
	105,2
	101,2
	160
	152,40

	5
	54
	27,4
	30,8
	54
	53,80

	6
	156,5
	90,8
	72
	52
	150,60

	7
	32
	14,6
	21,9
	32
	32,40

	8
	108
	29,2
	43,8
	54
	98,40

	9
	156,5
	29,4
	56,8
	78,2
	151,60

	10
	72
	50,2
	42
	36
	77,20

	11
	83
	43,4
	45,3
	41,6
	79,60

	12
	125
	---
	---
	---
	136,00

	13
	100
	---
	---
	---
	136,00

	14
	62
	---
	---
	---
	64,20

	15
	39
	16,4
	27,2
	19,4
	37,42

	16
	108
	51,2
	90,75
	72
	104,00

	17
	40
	14
	33,6
	16
	40,36

	18
	64
	29,6
	54
	30,6
	66,80

	19
	28
	---
	---
	---
	30,00

	20
	84
	62
	59,2
	84
	84,00

15.27.	Nota-se que o relatório do TCM/CE e as informações prestadas pelo ex-prefeito são em geral similares, com exceção de algumas rotas, o que pode ser atribuído a alguma diferença entre as metodologias e ao transcurso do tempo, com possível alteração dos terrenos. Por outro lado, no relatório da própria Construtora Lazio Ltda (julho/2017) , há rotas com diferenças significativas para os levantamentos do edital e do TCE/CE, chegando em alguns casos a 100% (cem por cento) . 
15.28.	Ainda, o relatório de 20/3/2020 informa o número de ônibus que teria sido utilizado em cada rota, para que o percurso de cada uma pudesse ser realizado em tempo hábil, assim como o número de alunos transportado por cada ônibus e as escolas de destino, com a relação nominal de alunos por escola. Essas informações constam da tabela resumo ao final do relatório, com a distância (km) em cada rota e a diferença para a distância prevista no edital licitatório (peça 385, p. 136-137) .
15.29.	Segundo esse mesmo relatório, as distâncias percorridas pelos ônibus em cada rota são divergentes da distância de cada rota estabelecida na licitação, mas em nenhum caso chega a 10% do previsto em edital, o que seria algo positivo. Ocorre que tal organização dos percursos por ônibus e respectivas escolas atendidas não foi prevista no edital. Em realidade, não houve expressa orientação no edital, ou no Contrato 20130218.01, para além da execução do serviço dever ser realizada por pessoas qualificadas, idôneas e de boa conduta, o pagamento dos tributos incidentes e a reparação de vícios e defeitos na execução, entre outros pontos (peça 31, p. 41-49 do TC-Processo 033.339/2013-3) . Em resumo, não há algum registro de que o contrato tenha sido executado nos moldes expostos no relatório de 20/3/2020 ou que assim deveria ter sido feito. 
15.30.	Ademais, neste processo houve explanações distintas para as diferentes quilometragens verificadas entre as previstas e aquelas que teriam sido executadas, envolvendo: a) o transporte de alunos para atividades extracurriculares não previstas originalmente na licitação, com as rotas percorridas apenas uma vez por percurso, segundo o prefeito à época (peça 31, p. 136-137 do TC-Processo 033.339/2013-3) ; b) realização de mais de um percurso diário por rota, conforme o multicitado relatório de julho/2007 e c) utilização de mais de um veículo por rota, conforme o relatório de 20/3/2020. 
15.31.	Desse modo, mesmo se admitida a plausibilidade do relatório de 2020, considerando-o como um aprimoramento do relatório de julho/2017, os recorrentes haveriam que juntar alguma documentação comprobatória, a exemplo da aquisição ou contratação dos diversos ônibus alegadamente utilizados, com a sua identificação e o pagamento aos motoristas, o que poderão vir a fazer em sede de novo recurso porventura ainda cabível. Desta feita, na ausência de suficientes elementos probatórios, não há mínima segurança para concluir pelo provimento do recurso, ainda que por alguma razoabilidade.  
CONCLUSÃO
16.	Das análises anteriores, conclui-se que:
	a) não houve a prescrição das pretensões punitiva e ressarcitória do Tribunal relativamente aos recorrentes pelos ditames do Código Civil (Acórdão 1441/2016-TCU-Plenário) , tampouco pelas regras da Lei 9.873/1999 (RE 636.886-STF - Tema 899 da Repercussão Geral) ;
	b) o juízo de valor relativo à dosimetria da sanção de inidoneidade aplicada à Construtora Lazio Ltda. é da competência do Ministro-Relator e do Colegiado;
	c) o Relatório de Vistoria anexado ao recurso (peça 385) não contém informações aptas a justificar os pagamentos realizados à Construtora Lazio Ltda. 
DA PROPOSTA DE ENCAMINHAMENTO
17.	Ante o exposto, submete-se à consideração superior a presente análise do recurso de reconsideração interposto por José Randal de Mesquita Neto e Construtora Lazio Ltda. contra o Acórdão 382/2018-TCU-Plenário, propondo-se, com fundamento nos artigos 32, I e 33, da Lei 8.443/1992, e artigo 285, do RI/TCU:
a) conhecer do recurso e, no mérito, negar-lhe provimento;
b) dar ciência da decisão que vier a ser proferida aos recorrentes, ao Fundo Nacional de Desenvolvimento da Educação - FNDE, à Procuradoria da República no Estado do Ceará e aos demais interessados."
	É o relatório.

Angerlene de Sousa Justa (25.466/OAB-CE) e Bruno Viana Garrido (26.937/OAB-CE), representando José Randal de Mesquita Neto e Construtora Lazio Eireli.

Subprocurador-Geral Paulo Soares Bugarin

RECURSOS DE RECONSIDERAÇÃO EM FACE DE DELIBERAÇÃO QUE JULGOU IRREGULARES AS CONTAS DOS RECORRENTES, COM CONDENAÇÃO EM DÉBITO, MULTAS E INABILITAÇÃO PARA O EXERCÍCIO DE CARGO EM COMISSÃO OU FUNÇÃO DE CONFIANÇA NA ADMINISTRAÇÃO PÚBLICA E DECLARAÇÃO DE INIDONEIDADE PARA LICITAR COM A ADMINISTRAÇÃO PÚBLICA, EM VIRTUDE DE OCORRÊNCIAS RELACIONADAS À CONTRATAÇÃO E À EXECUÇÃO DE SERVIÇOS DE TRANSPORTE ESCOLAR. CONHECIMENTO. NEGATIVA DE PROVIMENTO.

TOMADA DE CONTAS ESPECIAL (TCE)

Secretaria de Recursos (Serur)

Em exame recursos de reconsideração interpostos pela Construtora Lazio Eireli e seu sócio José Randal de Mesquita Neto em face do Acórdão 382/2018-TCU-Plenário, alterado pelo Acórdão 1249/2020-TCU-Plenário.
2.	Originalmente, em cumprimento ao Acórdão 3233/2017-TCU-Segunda Câmara, esta tomada de contas especial - TCE foi autuada em desfavor de diversos responsáveis em razão de irregularidades no Pregão Presencial 20130123-03-PP, de 2013, que teve por objeto a locação de veículos para o transporte escolar dos alunos da rede de ensino do Município de Pindoretama/CE.
3.	O débito quantificado nesta TCE decorreu da constatação de que o pagamento foi efetuado com base na distância percorrida prevista no edital do certame, sendo que o real percurso do transporte foi muito inferior ao contratado.
4.	Ademais, foram identificados relevantes indícios de fraude na referida licitação, em especial:
	a) cláusulas restritivas ou que favoreciam o conluio no certame, como as exigências de qualificação técnica, necessidade de registro ou inscrição no Conselho Regional de Administração - CRA e de Termo de Vistoria, emitido pela prefeitura municipal, comprovando a visita da licitante aos itinerários das rotas objeto da licitação;
	b) ausência de justificativa para a utilização do pregão presencial em detrimento do pregão eletrônico, em descumprimento ao disposto no art. 4º do Decreto 5.450/2005;
	c) a Construtora Lazio Eireli foi incialmente constituída pelos sócios Francisco Armen Uchoa de Mesquita e José Randal de Mesquita Neto, tendo o primeiro deles sido nomeado para o cargo de diretor executivo da Secretaria Municipal de Infraestrutura de Pindoretama/CE em época próxima ao certame;
	d) a partir de 7/11/2011, após a saída de Francisco Armen Uchoa de Mesquita da referida construtora, a empresa passou a ter como sócias Armênia Uchoa de Mesquita e Francisca Rafaela Uchoa de Mesquita, respectivamente, mãe e irmã dos sócios originais;
	e) na pesquisa de preços que serviu de referência para o valor licitado, uma das empresas que apresentou proposta de preço foi a Construtora Santorini Eireli, que tem como sócia administradora Francisca Rafaela Uchoa de Mesquita, e a mencionada proposta foi apresentada por José Randal de Mesquita Neto, sócio da Construtora Lazio Eireli;
	f) admissão pela Construtora Lazio Eireli, em 3/6/2013, de Francisco Armen Uchoa de Mesquita, na condição de engenheiro civil, antes, portanto, de sua exoneração da função de diretor executivo da Secretaria de Infraestrutura do Município; 
	g) pesquisa aos cadastros da Relação Anual de Informações Sociais - Rais 2012 indicou que a Construtora Lazio Eireli não possuía funcionário registrado. No exercício de 2013, verificou-se o registro de doze empregados, dos quais nove foram contratados para a função de motorista de carro de passeio, sendo que em sua maioria foram admitidos próximo ao final do exercício, o que reforça a incapacidade operacional da empresa para realizar o transporte escolar contratado; e
	h) ausência do registro de veículos em nome da Construtora Lazio Eireli no cadastro do Renavam.
5.	Em razão dessas irregularidades, os ora recorrentes e gestores municipais à época dos fatos tiveram suas contas julgadas irregulares e foram condenados, solidariamente, ao pagamento do débito apurado, além de terem sido apenados com multa. Ademais, a Construtora Lazio Eireli foi declarada inidônea para participar de licitação na Administração Pública Federal por três anos e  José Randal de Mesquita Neto foi inabilitado, por cinco anos, para o exercício de cargo em comissão ou função de confiança no âmbito da Administração Pública.
6.	Nesta fase recursal, os recorrentes alegam, em síntese, que os pagamentos pelos serviços de transportes foram integralmente devidos, considerando que uma mesma rota era realizada duas ou mais vezes no mesmo dia, a depender da necessidade. Aduzem, ainda, que:
a) as exigências de registro no Conselho Regional de Administração e da obtenção de um Termo de Vistoria emitido pela prefeitura é usual;
b) a ausência de empregados registrados se explica pelo fato de a empresa não estar executando serviços em 2012;
c) os veículos usados para a prestação do serviço eram locados, não havendo, assim, registro de veículos próprios no Renavam;
d) os funcionários da empresa possuíam habilitação para categoria "D", sendo que o fato de estarem cadastrados como motoristas de carros de passeio na Rais consistiu em erro no ato do cadastramento;
e) na época da licitação e da contratação da Construtora Lazio Eireli, Francisco Armem Uchoa de Mesquita, irmão do José Randal de Mesquita Neto, ainda não havia sido nomeado para a Secretaria de Infraestrutura de Pindoretama/CE e sua nomeação ocorreu por seus próprios méritos;
f) durante a gestão de Francisco Armem Uchoa de Mesquita à frente da Secretaria Municipal de Infraestrutura, a Construtora Lazio Eireli jamais participou de licitação da pasta, sendo que o contrato em tela foi celebrado no âmbito da Secretaria de Educação, tendo Francisco havia deixado a sociedade em 7/11/2011, quase dois anos antes da assinatura do contrato entre a empresa e o município;
g) a Construtora Santorini não participou do pregão, mas apenas apresentou proposta de preços; e
h) a modalidade presencial do pregão foi escolha da administração municipal, sem qualquer ingerência dos recorrentes.
7.	A Secretaria de Recursos - Serur, com a anuência do Ministério Público junto ao Tribunal, conforme reproduzido no relatório precedente, propõe negar provimento aos recursos.
8.	Ratifico o despacho exarado pela então Relatora destes recursos de reconsideração para admiti-los (peça 413) . No mérito, estou de acordo com as análises e conclusões efetuadas pela unidade técnica, por seus fundamentos, incorporando-as às minhas razões de decidir.
9.		Nestes autos foram apresentadas distintas justificativas por parte dos responsáveis para as diferentes quilometragens verificadas entre as previstas e aquelas que teriam sido efetivamente executadas. Nessa linha, alegou-se: (i) o transporte de alunos para atividades extracurriculares não previstas originalmente na licitação; (ii) realização de mais de um percurso diário por rota, conforme relatório apresentado em julho/2007 pela Construtora Lazio Eireli; e (iii) utilização de mais de um veículo por rota, conforme novo relatório de 20/3/2020.
10.	 	Contudo, essas justificativas não são compatíveis com as disposições do edital da licitação nem com o contrato celebrado, conforme destacado pela Serur. Ademais, não foram apresentados registros documentais que comprovem, minimamente, a execução do contrato na forma alegada, seja em relação à organização das rotas ou quanto ao aluguel dos veículos com motoristas por parte da empresa contratada.
11.	Nessa linha, destaco trecho do voto proferido pelo Ministro Bruno Dantas que conduziu o Acórdão 382/2018-TCU-Plenário:
"13. 	Nesse sentido, o Tribunal de Contas dos Municípios do Estado do Ceará, após receber denúncia com o mesmo teor desta, fiscalizou in loco 16 das 20 rotas contratadas (as 4 outras não apresentaram diferenças na quilometragem entre o termo de referência e a denúncia) e comprovou diferenças significativas em todas elas. 
14. 	Apurou, ao final, um acréscimo indevido nas rotas de 153.640 km, ou seja, de 44,35% do montante (peça 39, p. 3-7) . Esse percentual configurou superfaturamento, em relação aos recursos federais, da ordem de R$ 158.335,22. O resultado dessa fiscalização embasou as citações e as condenações deste processo.
15. 	Embora o relatório produzido pela Construtora Lázio Eireli tenha trazido mapas retirados do Google Earth para demonstrar a quilometragem de cada rota, não há como assegurar que o número de viagens feitas diariamente em cada trecho, indicadas pela empresa, corresponderam à realidade. 
16. 	São apresentadas listagens de alunos que alegadamente utilizaram os transportes, porém não há como interligar essas listas com as viagens que supostamente ocorreram. Não há como inferir, com base apenas nessas listas, que a quantidade de alunos apontada realmente utilizou o transporte. 
17. 	Também não há informações sobre como o transporte teria, de fato, ocorrido. Tomo, como exemplo, a rota 1. Segundo o relatório de auditoria, o total desse percurso pelo Google Earth seria de 6,6 km. Para se atingir os 80 km previstos de transporte diário, seriam necessárias 6 viagens de ida e 6 de volta. 
18. 	Para essa mesma rota, o Tribunal de Contas dos Municípios do Estado do Ceará apurou como quilometragem diária o montante de 26 km. Admitindo-se, apenas a título de argumentação, que a quilometragem de 6,6 km apontada no relatório para a rota 1 esteja correta, seriam realizadas apenas 2 viagens de ida e 2 de volta, ou seja, apenas um terço do que teria sido executado pela Construtora Lázio Eireli
19. 	Em suma, o relatório não veio acompanhado de qualquer outra evidência quanto ao número de viagens ocorridas diariamente em cada rota. 
20. 	Por fim, o ponto que reputo mais relevante para elidir o superfaturamento não foi atacado pelo relatório apresentado pelo recorrente que é a não contestação do resultado da fiscalização do Tribunal de Contas dos Municípios do Estado do Ceará, que foi o documento que embasou as citações e condenação dos responsáveis. 
21. 	Na verdade, o relatório de auditoria, produzido pela empresa contratada e também condenada neste processo, foi elaborado 4 anos depois da execução dos serviços e buscou demonstrar como a empresa teria executado os serviços em consonância com o termo de referência. Verifica-se que os valores demonstrados pelo relatório alcançam sempre números muito próximos aos do termo de referência. 
22. 	Nessa mesma linha, outro ponto que chama a atenção é a ponderação do próprio relatório que diz que o termo de referência do certame era impreciso e que não especificou com clareza o percurso das rotas licitadas. Mesmo diante desse cenário, o relatório atesta que 11 das 20 rotas executadas pela empresa apresentam quilometragem exatamente igual ao do termo de referência.
23. 	Para outras 8 rotas, há pouquíssima variação na quilometragem executada e aquela disposta no termo de referência, não excedendo, no total diário, em um quilômetro de diferença, para mais ou para menos (peça 138, p. 11-79 e peça 139, p. 1-29) . 
24. 	Em conclusão, o relatório de auditoria apresentado não tem o condão de descaracterizar a irregularidade que gerou o débito imputado ao embargante [Valdemar Araújo da Silva Filho, prefeito à época dos fatos]." (destaquei) 
12.	Essas constatações que configuraram o débito apurado nesta TCE, associadas ao conjunto de indícios de fraude ao certame com direcionamento para a Construtora Lazio Eireli apurados nestes autos, são suficientes e determinantes para fundamentar a condenação dos ora recorrentes.
	Ante o exposto, VOTO por que o Plenário adote como acórdão a minuta que ora submeto a sua apreciação.
  	TCU, Sala das Sessões, em 24 de novembro de 2021.
JORGE OLIVEIRA 
Relator